臺灣士林地方法院民事判決　九十年度重訴字第七○三號
　　原　　　告　乙○○
　　訴訟代理人　歐宇倫律師
　　　　　　　　李文娟律師
　　被　　　告　甲○○
　　訴訟代理人　張義祖律師
右當事人間債務人異議之訴等事件，本院判決如左：
    主      文
原告之訴駁回。
訴訟費用由原告負擔。
    事      實
甲、原告方面：
一、聲明：
  (一)臺灣士林地方法院九十年度民執字第一○六三八號清償票款強制執行事件（下稱
    「系爭強制執行事件」）就原告所有如附表所示建物及土地（下稱「系爭建物及
    土地」）所為之強制執行程序，應予撤銷。
  (二)確認被告持有原告於民國八十六年一月二十四日所簽發，到期日為八十八年一月
    三十一日，票面金額新台幣（下同）六百萬元，票號ＴＨ0000000號之本
    票一張（下稱「系爭本票」），票據債權不存在。
二、陳述：
  (一)兩造原係夫妻，於八十五年十二月三日協議離婚，並於離婚協議書約定離婚後互
    換各自名下之不動產，惟原告名下門牌號碼臺北市○○路○段二一七巷三五號七
    樓房屋及其土地應有部分（下稱「系爭二一七巷房地」）乃國民住宅，依法須於
    所有權人
    書實行細則之補充」，由原告承諾「開立本票一張，金額為新台幣六百萬元正，
    交予乙方（即被告），做為該房屋過戶之保證。於房屋依協議過戶後，本票需退
    還給甲方（即原告）。．．．甲方不願意將該屋過戶給乙方時，則提出兌現。」
    原告並即簽發系爭本票以為履行；兩造並合意在上開本票背面註記：「本本票係
    離婚協議書之保證用」。兩造於前揭「協議書實行細則之補充」更約定：「三、
    甲方並將該房屋及土地權狀設定抵押給乙方及四個女兒，做為保證本票之兌現。
    ．．．房屋依約進行過戶後，該本票退還給甲方。四、滿二年後，實行該屋過戶
    手續，甲、乙雙方相互聯絡、會同至代書處辦理．．．。甲方將權狀、印鑑證
    明、
    ．．．五、甲方於此約簽訂時，將房屋及土地權狀交予乙方保管。六、乙方已住
    進該屋，雖未過戶，仍可繼續居住。．．．八、甲方同意若因甲方之個人因素（
    有關國宅及相關政府機關之相關規定有變更除外）而不能於約定期間辦理並於正
    常期間辦竣過戶手續，則視同甲方違約。」嗣於八十八年五月十日，兩造為履行
    原告將系爭二一七巷房地過戶之事，另行訂立「備忘錄」，除重申原告應將過戶
    所需資料交付代書外，更約定被告應同時支付系爭二一七巷房地過戶應繳增值稅
    之半數六十一萬七千三百九十六元予原告。詎原告於同日依約將系爭二一七巷房
    地過戶所需資料交付予代書李敏華後，被告竟拒絕給付六十一萬七千三百九十六
    元，致使系爭二一七巷房地無從辦理過戶，是離婚協議書之不履行，乃可歸責於
    被告之事由，被告本不得行使系爭本票之債權。然被告竟違背協議，持系爭本票
    向鈞院聲請本票准許強制執行獲准，並即向鈞院聲請強制執行查封原告所有如附
    表所示建物及土地。
  (二)按執行名義成立後，如有消滅或妨礙債權人請求之事由發生，債務人得於強制執
    行程序終結前，向執行法院對債權人提起異議之訴，強制執行法第十四條第一項
    前段定有明文。系爭本票乃為保證原告履行移轉系爭二一七巷房地予被告之義務
    而簽發，原告既已依約交付系爭二一七巷房地之建物及土地所有權狀正本予被告
    ，並將房屋交付予被告使用，且配合提出相關資料供過戶之用，原告之履行義務
    已盡，且系爭二一七巷房地未能完成移轉乃被告未依約同時交付半數之增值稅六
    十一萬七千三百九十六元予原告，故系爭本票所附原告不依約辦理過戶之停止條
    件尚未成就，被告不得行使系爭本票之權利。則就系爭強制執行事件，自有債權
    消滅或妨礙之事由發生，此事由之發生在系爭強制執行事件之執行名義即鈞院八
    十八年度票字第九五一號本票裁定（下稱「系爭本票裁定」）之後，且本件強制
    執行事件尚未終結，爰依前揭規定提起債務人異議之訴，並請求確認被告持有系
    爭本票之債權不存在。
  (三)兩造間就離婚後名下兩棟房屋之分配，歷經多次協商，並於八十八年四月二十八
    日在兩造所生女兒黃幼娟家中達成共識，兩造遂約定於同年五月十日再度於黃幼
    娟家中簽訂系爭「備忘錄」，並將過戶文件交予代書李敏華。兩造當時合意之內
    容為：因系爭二一七巷房地之過戶，不能以更名登記方式為之，故需繳納土地增
    值稅，而原告名下另有二間房屋，其中一間將併同系爭二一七巷房地辦理移轉登
    記，故對系爭二一七巷房地原告原則上僅願依一般土地增值稅稅率辦理；經查，
    其土地增值稅金為一百二十三萬四千七百九十二元，被告同意補償二分之一之金
    額即六十一萬七千三百九十六元予原告，惟兩造間對原告名下何間房子過戶應適
    用自用住宅優惠稅率續予討論，原告為節稅計，同意就系爭二一七巷房地改依自
    用住宅優惠稅率，惟兩造對被告應補償六十一萬七千三百九十六元稅金予原告之
    點則無改變，故兩造即於系爭「備忘錄」為「參、協議事項：1.過戶應繳之該房
    屋之增值稅一百二十三萬四千七百九十二元．．．甲○○．．．支付上列金額之
    二分之一計六十一萬七千三百九十六元予乙○○。」之約定，是被告抗辯其補償
    金額亦應改依自用住宅稅率二分之一云云，即屬無據。
  (四)兩造間就另案「移轉登記」事件審理時，曾傳訊黃幼娟為證人，而黃幼娟因無法
    如期到庭，遂先以書面陳報兩造間於八十八年間協商過程之記錄，其中第肆點即
    詳述：「過戶手續進行至繳納稅款之步驟時，因甲○○當時無法籌集六十一萬七
    千三百九十六元之稅款予乙○○，再次透過黃幼娟出面協調．．．」，足見兩造
    間於簽訂系爭「備忘錄」時及其後，均未改變被告需補償六十一萬七千三百九十
    六元稅金予原告之決定，是被告空言兩造間已合意伊僅需補償二十餘萬元云云，
    即無足採。
  (五)證人李敏華於庭訊時即指出：兩造間於八十八年五月十日訂立系爭「備忘錄」時
    ，確係指示伊就系爭二一七巷房地過戶之土地增值稅率部分，適用一般稅率，惟
    其後原告私下指示伊改依優惠稅率辦埋，而伊再通知被告上情。是被告所以知悉
    原告將就系爭二一七巷房地過戶需繳之土地增值稅，改依優惠稅率計算，係因代
    書李敏華之轉述，足見兩造間並無變更系爭「備忘錄」上所載，被告應補償原告
    六十一萬七千三百九十六元之合意。
  (六)被告明知原告早年退伍，年事已高；且原告於離婚後與大陸女子再婚，育有一幼
    子，然因現行法規限制，原告再婚之妻子並無法在臺灣工作以維持家計，是一家
    三口全賴原告所領之榮民補助金渡日，生活十分艱苦，是系爭二一七巷房地過戶
    所需之稅金，不論是依何種稅率，對原告而言，均是十分沈重之負擔。況依兩造
    離婚協議書第四條第二項所載，原登記為被告名下門牌號碼為臺北市○○路○段
    三二三巷四弄八號一樓之房地（下稱「系爭三二三巷房地」），被告以更名方式
    「免繳土地增值稅」，將所有權全部移轉原告，其後又再對原告興訟，主張原告
    未依離婚協議書履行將上開房地百分之五十之應有部分，分別移轉予四個女兒，
    原告因敗訴確定，需就上開房地過戶手續再負擔一大筆稅金及相關費用，與系爭
    二一七巷房地過戶所需稅金，不論是那一間房地過戶適用優惠稅率，兩者相加均
    需百餘萬元，此絕非原告所能負擔。是兩造間始有八十八年五月十日之協商，要
    求被告就過戶所需稅金，補償原告六十一萬七千三百九十六元，以減輕原告負擔
    ，並使過戶手續之履行為可能。雖原告事後改變心意，就系爭二一七巷房地過戶
    之土地增值稅金，決定適用優惠稅率，然被告竟趁機毀約，於承辦過戶手續之臺
    北市政府門前，片面改稱伊亦僅需補償二十餘萬元，致使過戶手續無法順利完成
    ，被告進而聲請強制執行，是被告動機實屬可議。
  (七)查兩造間於八十五年十二月十六日，就離婚協議書所載系爭二一七巷房地過戶等
    事宜，訂立「協議書實行細則之補充」，其中已清楚表明：「一、因國宅處規定
    ，國宅所有人需於
    屋及土地權狀．．．給乙方（即被告）．．．做為保證本票之兌現。．．．」；
    「四、滿二年後，實行該屋過戶手續，甲乙雙方相互聯絡會至代書辦理．．．」
    ；「五、甲方於此約簽訂時，將房屋及土地權狀交予方方保管。」；「六、乙方
    已住進該屋，雖未過戶仍可繼續居住。」是原告為確保被告之權益，除簽訂系爭
    本票外，並已將該屋交由被告居住，權狀亦一併交由被告保管。然被告竟於系爭
    本票到期日甫屆至時，未依約先行與原告聯絡，即持系爭本票向法院聲請強制執
    行（註：法院裁定日期為八十八年三月十九日）；其後，兩造於八十八年五月十
    日訂立「備忘錄」，達成被告需補償原告六十餘萬元之合意，然被告知悉原告願
    就系爭二一七巷房地過戶所需之土地增值稅改依優惠稅率辦理時，即又片面毀約
    ，並以未過戶為由，依系爭本票裁定向法院聲請強制執行，查封原告之財產，而
    被告又另對原告及女兒黃幼娟一再提起刑事告訴，使得兩造間與所生之女，訟爭
    不斷，是被告動機實屬可議。
  (八)次查兩造間於八十八年五月間即為系爭二一七巷房地過戶事宜開始協商，原告並
    於同年五月十日簽訂「備忘錄」時，即將土地及房屋權狀、印鑑證明等過戶所需
    相關文件正本，全數交予代書收執，且系爭二一七巷房地自兩造離婚後，始終依
    八十五年十二月十六日「協議書實行細則之補充」第六條約定，由被告繼續向來
    之使用，是兩造間縱然對系爭二一七巷房地過戶時應適用之土地增值稅率有不同
    意見，然原告既已將過戶所需文件均交由代書收執，顯見原告有依約辦理過戶之
    誠意，然系爭二一七巷房地未能順利完成過戶，係因被告不願遵守「備忘錄」之
    約定，提出六十餘萬元予原告，致使過戶程序因未能完稅而無法辦理，此業經證
    人即代書李敏華證述明確，顯見被告故意以土地增值稅率問題，阻撓系爭二一七
    巷房地過戶程序之完成，以達成利用司法強制執行力獲得六百萬元不正利益之目
    的。
  (九)被告另以：原告與年不及半之大陸女子通姦生子、視被告及長女如寇讎云云，企
    圖將原告塑造為薄情寡義之人。然被告對原告所提通姦罪告訴，早經不起訴處分
    確定；且原告於長女經濟困難時，亦已盡力協助其處理三百餘萬元負債問題，然
    被告對原告再婚，無法接受，即一再以同一事實對原告提起刑事告訴，甚至於對
    原告表示友善之女兒黃幼芬，亦遭被告一再對之提出刑事告訴，是兩造間之夫妻
    、親子關係演變至此，被告應負最大責任。
三、證據：提出離婚協議書影本、協議書實行細則之補充影本、系爭本票正反面影本
    、備忘錄影本、收據影本、系爭本票裁定影本、黃幼娟「陳報狀」及附件影本各
    乙份。
乙、被告方面：
一、聲明：原告之訴駁回。
二、陳述：
  (一)原告早年退伍無力養家，端賴被告打工及年事漸長之長女黃芳芝擔任空中小姐，
    始能置產及扶養其他三位女兒長大成人，熟料原告以六十八歲高齡，與年不及半
    之大陸女子通姦生子，從此視被告及長女如寇讎，致被告「心死」而勉強同意離
    婚。
  (二)被告依離婚協議，將價逾一千萬元之系爭三二三巷房地更名登記予原告，惟原告
    於申報系爭二一七巷房地之土地增值稅後，藉詞不辦該廉價房地過戶手續，且故
    意毀損債權，致被告離婚應得之財產，迄今未見蹤影。
  (三)系爭二一七巷房地及本票債權具有擇一關係，不容原告以「擇零」手法剝奪被告
    之養老財產，獨厚對岸母子。
  (四)關於情事變更問題：
　　原告託詞未來系爭三二三巷房地過戶需繳一般住宅土地增值稅，故翻異前約，要
    求被告現金補貼，惟目前系爭三二三巷房地已設定五百萬元抵押權予兩造三女黃
    幼芬及三百萬元抵押權予訴外人黃永達，值茲市場蕭條之際，已達滿額，故日後
    祇有繼承免徵土地增值稅問題，並無出售繳納土地增值稅問題。
  (五)關於所謂「補貼」問題：
    1.兩造間終結聯合財產關係，剩餘財產應平均分配，如今原告取價值一千萬元之
      系爭三二三巷房地，被告取價值六百萬元之系爭二一七巷房地，先天上已非公
      平，故系爭二一七巷房地過戶按自用住宅稅率，系爭三二三巷房地日後過戶按
      一般稅率，稅額由兩造各自負擔，乃稍微拉近兩造分產差距之方法，放諸四海
      而皆準，此即兩造離婚協議文件之本旨。
    2.原告起訴及庭訊初期執「備忘錄」主張被告應支付稅額半數六十一萬七千三百
      九十六元，並否認同意以自用住宅稅率申報土地增值稅，經被告舉證及李敏華
      作證，始改稱確有此事云云，足證原告志在詭辯得財，以嘉惠其大陸子嗣兩人
      。
    3.系爭不公平之備忘錄既經兩造協商後廢止，改用自用住宅稅率申報，系爭三二
      三巷房地、系爭二一七巷房地之土地增值稅即應各自負擔，故被告於八十八年
      六月二十五日係攜帶二十四萬餘元土地增值稅及三萬餘元契稅到場，以履行義
      務，惟原告臨時提出第三種主張，取走稅單即行離去，致被告無稅單用以完稅
      。
    4.李敏華見原告出爾反爾，遂分以正、副本致函原告、被告查問緣由，足證咎在
      收正本之原告，被告復稱依離婚協議書辦理（即土地增值稅各自負擔之意），
      絕無撤銷意願，惟原告拖延甚久，始飾詞函稱與被告商定用何種稅率後親自申
      請土地增值稅單云云，足證違反第二次約定者，係原告而非被告。
    5.原告辯稱改用自用住宅稅率係其片面意思，意謂可隨時翻異云云，惟李敏華居
      間傳話，使兩造之意思一致，並表示於申報書上，契約即已成立，不容一造任
      意反悔請求解約。
    6.黃幼娟書面證詞肆、前段所示「過戶手續進行至繳納稅款之步驟時，因甲○○
      當時『無法』籌集六十一萬七千三百九十六元之稅款予乙○○」乙節，因當時
      新約已推翻舊約，故「無法」兩字應係「毋庸」兩字之誤，此一混淆視聽之證
      詞，與原告起訴狀及庭訊初詞避談「新約」之情況如出一轍。
  (六)結論：
    1.兩造第一次約定之備忘錄對被告不利，第二次約定之申報書對被告有利，且得
      之不易，依經驗法則及論理法則，被告自無再陷不利之可能。
    2.兩造離婚分產，原告已現實取得八百萬元，被告則纏訟經年，分文未獲，生活
      費及訴訟開銷均無處籌措，故客觀上毋庸「補貼」，主觀上無力「補貼」，係
      構成被告否決原告第三種主張之理由，原告藉公法上徵稅之機會，以斂財移往
      大陸，殊無足取。
三、證據：提出出生醫學證明影本、書函影本、聲請簡易判決處刑書影本、最高法院
    判例影本、書面證詞影本各一份、存證信函影本三份。
丙、本院依職權調閱系爭強制執行事件全卷。
    理      由
一、本件原告起訴主張：兩造原係夫妻，於八十五年十二月三日協議離婚，並於離婚
    協議書約定離婚後互換各自名下之不動產，惟原告名下系爭二一七巷房地乃國民
    原告承諾「開立本票一張，金額為新台幣六百萬元正，交予乙方（即被告），做
    為該房屋過戶之保證。於房屋依協議過戶後，本票需退還給甲方（即原告）。．
    ．．甲方不願意將該屋過戶給乙方時，則提出兌現。」原告並即簽發系爭本票以
    為履行；兩造並合意在上開本票背面註記：「本本票係離婚協議書之保證用」，
    嗣於八十八年五月十日，兩造另行訂立「備忘錄」，約定被告應同時支付系爭二
    一七巷房地過戶應繳增值稅之半數六十一萬七千三百九十六元予原告，詎原告於
    同日依約將系爭二一七巷房地過戶所需資料交付予代書李敏華後，被告竟拒絕給
    付六十一萬七千三百九十六元，致使系爭二一七巷房地無從辦理過戶，是離婚協
    議書之不履行，乃可歸責於被告之事由，系爭本票所附原告不依約辦理過戶之停
    止條件尚未成就，被告本不得行使系爭本票之債權，然被告竟違背協議，持系爭
    本票向本院聲請本票准許強制執行獲准，並即向本院聲請強制執行查封原告所有
    如附表所示建物及土地，爰依強制執行法第十四條第一項前段之規定，提起債務
    人異議之訴，並請求確認被告持有系爭本票之債權不存在等語。被告則以：其已
    依離婚協議，將價逾一千萬元之系爭三二三巷房地更名登記予原告，惟原告於以
    自用住宅稅率申報價值六百萬元之系爭二一七巷房地土地增值稅後，原備忘錄即
    已經兩造協議廢止，系爭三二三巷房地、系爭二一七巷房地之土地增值稅即應各
    自負擔，故被告於八十八年六月二十五日係攜帶二十四萬餘元土地增值稅及三萬
    餘元契稅到場，以履行義務，惟原告臨時提出第三種主張，且為被告所不同意，
    原告即取走稅單自行離去，致被告無稅單用以完稅，而系爭二一七巷房地及本票
    債權具有擇一關係，被告持系爭本票據以聲請強制執行並無不當等語，資為抗辯
    。
二、原告主張兩造原係夫妻，於八十五年十二月三日協議離婚，並於離婚協議書約定
    離婚後互換各自名下之不動產，惟原告名下系爭二一七巷房地乃國民住宅，兩造
    遂於八十五年十二月十六日另行簽訂「協議書實行細則之補充」，由原告承諾「
    開立本票一張，金額為新台幣六百萬元正，交予乙方（即被告），做為該房屋過
    戶之保證。於房屋依協議過戶後，本票需退還給甲方（即原告）。．．．甲方不
    願意將該屋過戶給乙方時，則提出兌現。」原告並即簽發系爭本票予被告以為履
    行，兩造並合意在上開本票背面註記：「本本票係離婚協議書之保證用」，嗣於
    依約將系爭二一七巷房地過戶所需資料交付予代書李敏華，惟於同年月十二日因
    被告拒絕給付六十一萬七千三百九十六元，始未辦理致系爭二一七巷房地完稅及
    過戶手續，被告則持系爭本票向本院聲請本票准許強制執行獲准，並向本院聲請
    強制執行查封原告所有如附表所示建物及土地之事實，業據其提出與所述相符之
    離婚協議書影本、協議書實行細則之補充影本、系爭本票正反面影本、備忘錄影
    本、收據影本、系爭本票裁定影本各一份為證，並經本院依職權調取系爭強制執
    行事件全卷核閱屬實，復為被告所不爭執，堪認為真正。
三、稽之兩造於八十五年十二月十六日所簽訂之「協議書實行細則之補充」條款第二
    條約定，原告開立系爭本票予被告，作為其移轉系爭二一七巷房地所有權予被告
    之擔保，於原告依協議移轉系爭二一七巷房地所有權後，被告須返還系爭本票，
    原告不願意移轉系爭二一七巷房地所有權予被告時，則被告提出兌現，原告並於
    系爭本票背面註記：「本本票係離婚協議書之保證用」等情，顯見兩造係約定以
    原告不依約移轉系爭二一七巷房地所有權予被告作為系爭本票債權之停止條件。
    則本件爭點在於系爭本票債權之停止條件是否業已成就？亦即原告是否違約而未
    將系爭二一七巷房地所有權移轉予被告？
四、原告主張其之所以未移轉系爭二一七巷房地所有權予被告，係因被告未依約給付
    移轉系爭二一七巷房地之一半土地增值稅六十一萬七千三百九十六元所致，惟為
    被告所否認，辯稱兩造於簽署備忘錄後，已另行協議由原告以自用住宅稅率申報
    土地增值稅，並由被告負擔該筆土地增值稅約二十四萬元等語。經查：
  (一)原告曾於八十八年四月二十七日向臺北市稅捐稽徵處內湖分處申請預估系爭二一
    七巷房屋所坐落土地應有部分移轉所應繳納之土地增值稅，經該分處於同年五月
    一日以北市稽內湖乙字第八八六０八０五三００號書函復稱，如以一般稅率預估
    為一百二十三萬四千七百九十二元，如以自用住宅用地稅率預估則為二十四萬六
    千七百三十二元等情，有上開書函影本在卷可稽，並為兩造所不爭執，應堪認定
    。
  (二)兩造嗣於八十八年五月十日所簽訂之備忘錄之參、協議事項第一點約定：「過戶
    應繳之該房屋之增值稅計新臺幣一百二十三萬四千七百九十二元由乙○○與甲○
    ○平均分擔。增值稅由乙○○負責繳納。甲○○於乙○○繳納稅款之同時，支付
    上列金額之二分之一計新臺幣六十一萬七千三百九十六元予乙○○」等語，顯見
    當時兩造係約定由原告以一般稅率申報並繳納系爭二一七巷房地之土地增值稅，
    並由被告分擔其中一半即六十一萬七千三百九十六元。
  (三)證人即代辦移轉系爭二一七巷房地所有權之代書李敏華於九十一年一月二十一日
    本院言詞辯論時到場結證稱：「我認識兩造當事人，他們委託我代為辦理過戶手
    續」、「（本院提示臺北市稅捐稽徵處內湖分處八十八年五月二十五日北市稽內
    湖增字第八八００七四六八００號函並告以要旨，問證人有何意見？）這是我代
    辦的，是原告同意要以自用住宅稅率來申請核定土地增值稅，所以我才代為辦理
    ，而且這點雙方都同意」、「（本院提示收據影本，問證人是否為你所出具？）
    是我在（八十八年）五月十日所出具的收據，要辦理土地過戶手續就只需要這些
    文件，但因本件原告不願意繳納土地增值稅，沒有完成完稅手續，所以至今仍無
    法辦理過戶，當天是（八十八年）五月二十五日我會同兩造到稅捐稽徵處領取核
    定的稅單，本來是約定立刻辦理繳稅手續，但因兩造發生爭執，原告將稅單拿走
    ，事後就不了了之，當時他們是為了備用錄內被告應付給原告增值稅差額的問題
    發生爭執，因原告認為被告應將以一般稅率與自用住宅稅率核課增值稅的差額幾
    付給原告，否則就不願意完稅，當時被告是到樓下郵局提款準備繳增值稅，至於
    實際提領多少錢我不知道但最少應有足以繳納二十四萬多元的土地增值稅及約三
    萬元的契稅」、「在（八十八年）五月十二日之前原告有再打電話告訴我要改以
    自用住宅稅率申報，我有通知被告，被告也同意」、「八十八年五月十日兩造簽
    訂備忘錄時我在場，但雙方協調時我並不在場」、「在五月十日時，除了原、被
    告與我外，還有兩造女兒在場，至於協商時兩造女兒是否在場我想應該在」等語
    ，足徵兩造於八十八年五月十日簽訂前述備忘錄後，以迄於同年月十二日委託代
    書李敏華申報土地增值稅之前，兩造又變更約定，改由原告依自用住宅用地稅率
    申報土地增值稅，且兩造於同年五月二十五日與證人李敏華會同辦理移轉系爭二
    一七巷房地所有權手續時，復因兩造對被告應付給原告增值稅差額的問題發生爭
    執，且因無法協議，故原告取走稅單不願完稅，致未完成移轉系爭二一七巷房地
    所有權之手續，至於兩造間對於系爭土地增值稅應如何分擔，以及被告應給付原
    告多少差額乙節，因證人李敏華事前未參與兩造簽訂備忘錄及嗣後變更約定之協
    商，自不能僅憑證人李敏華之證言任加推斷。
  (四)證人黃幼娟於九十一年一月二十八日本院言詞辯論時到場證稱：「（本院問是否
    知悉兩造協商土地過戶之增值稅的負擔？）這是我從中居間協調，所以我很清楚
    他們約定的內容，他們在協議的時候在我家簽的備忘錄，在簽備忘錄之前雙方協
    議由被告給付原告按一般稅率計算土地增值稅的一半約六十多萬元，至於我父親
    要依自用住宅稅率或一般稅率申報由我父親自己決定，後來我父親自己決定要依
    自用住宅稅率申報，並於八十八年五月十二日領得稅單後繳稅前與被告見面，但
    因為被告無法籌得六十萬多元，只籌得二十多萬元，原告就不願意完稅並過戶，
    後來經過協調，代書告訴原告，可以等三二三巷的房屋與系爭房屋一併過戶，即
    可使用一生只有一次的自用住宅稅率優惠，但因為三二三巷房屋有我妹妹所開設
    的公司
    一年後，原告可以正常價格及自用住宅稅率出售三二三巷房屋時再一併辦理過戶
    手續，而被告即可依自用住宅稅率核課土地增值稅的一半給付原告，但沒有特別
    約定三二三巷房屋的土地增值稅也要由被告負擔。不料期間我姐姐對原告起訴請
    求過戶三二三巷房屋應有部分百分之二十獲准並已經確定，我姐姐據此辦理過戶
    完畢，所以現在雖然已經過一年，但因為無法獲得我姐姐的同意，我父親無法一
    併辦理三二三巷的房屋過戶手續，導致延宕至今」等語，顯見兩造於八十八年五
    月二十五日辦理移轉系爭二一七巷房地所有權手續時協商不成後，復經證人黃幼
    娟從中協調，兩造另行約定俟兩造女兒開設之公司遷出系爭三二三巷房屋一年後
    ，原告得以自用住宅用地稅率出售系爭三二三巷房地時再一併辦理移轉系爭二一
    七巷房地所有權手續，而被告則依自用住宅用地稅率核課系爭二一七巷房地土地
    增值稅的一半給付原告，而兩造長女黃芳芝開設之公司遷出系爭三二三巷房屋迄
    今已逾一年，且黃芳芝對原告起訴請求移轉系爭三二三巷房地應有部分五分之一
    獲勝訴判決確定，並已據以辦理移轉登記完畢。
  (五)按共有土地或建築改良物，其處分應以共有人過半數及其應有部分合計過半數之
    同意行之。但其應有部分合計逾三分之二者，其人數不予計算，土地法第三十四
    條之一第一項定有明文。本件原告雖僅有系爭三二三巷房地所有權應有部分有五
    分之四，其餘應有部分五分之一為黃芳芝所有，惟依前揭規定，原告仍得移轉共
    有之系爭三二三巷房地所有權全部予第三人，且兩造長女黃芳芝開設之公司遷出
    系爭三二三巷房屋迄今已逾一年，是原告自應依兩造最後之約定，一併辦理移轉
    系爭二一七巷房地及系爭三二三巷房地所有權之手續，被告則依自用住宅用地稅
    率核課系爭二一七巷房地土地增值稅的一半給付原告，而被告亦確實願負擔該土
    地增值稅之一半金額，惟原告竟迄今仍未依自用住宅用地稅率申請重新核定系爭
    二一七巷房地之土地增值稅（原核定之稅單業經註銷）並移轉所有權予被告，顯
    見原告之所以迄未移轉系爭二一七巷房地所有權予被告，並非因被告違反兩造約
    定所致，而係因原告個人主觀因素所致。故原告主張其未移轉系爭二一七巷房地
    所有權予被告，係因被告未依約給付移轉系爭二一七巷房地之一半土地增值稅六
    十一萬七千三百九十六元所致等情，尚難憑採。
五、綜上所述，原告因可歸責於其之事由，迄未移轉系爭二一七巷房地所有權予被告
    ，揆諸首開說明，系爭本票債權已因停止條件成就而存在，則原告訴請確認系爭
    本票債權不存在，並依強制執行法第十四條第一項前段之規定，請求撤銷被告持
    系爭本票裁定向本院聲請強制執行原告所有系爭建物及土地之程序，即非正當，
    為無理由，應予駁回。
據上論結，原告之訴為無理由，依民事訴訟法第七十八條，判決如主文。
中　　　華　　　民　　　國　　九十一　　年　　　二　　　月　　 二十 　　日
                                    臺灣士林地方法院民事第三庭
~B法　　　官　張國勳
右為正本係照原本作成。
如對本判決上訴須於判決送達後廿日內向本院提出上訴狀。
中　　　華　　　民　　　國　　九十一　　年　　　二　　　月　　二十二　　日
~B法院書記官　林郁菁
